【裁判字號】    99,再易,58
【裁判日期】    990713
【裁判案由】    請求返還買賣價金等
【裁判全文】
臺灣高等法院民事判決                  99年度再易字第58號
再審原告    甲○○
再審被告    瓏山林企業股份有限公司
法定代理人  乙○○
再審被告    丙○○
上列2人共同
訴訟代理人  劉宏邈律師
上列當事人間請求返還買賣價金等事件，再審原告對於中華民國
99年3月30日本院98年度上易字第1147號確定判決提起再審，本
院於99年6月22日言詞辯論終結，判決如下：
    主  文
再審之訴駁回。
再審訴訟費用由再審原告負擔。
    事實及理由
一、再審原告主張：
  (一)伊與再審被告瓏山林企業股份有限公司（下稱瓏山林公司）
    、丙○○間請求返還買賣價金等事件，前經台灣士林地方法
    院（下稱士林地院）98年10月6日98年度訴字第608號（下稱
    第608號）判決，再審被告應連帶給付伊新台幣（下同）108
    萬元及其中54萬元自97年8月1日起至清償日止，按日利率萬
    分之5計算之利息，嗣再審被告不服，提起上訴，由本院98
    年度上易字第1147號事件審理及判決（下稱原確定判決），
    再審被告於原確定判決審理過程中，從未提出違約金過高之
    主張及證明，原確定判決從未審究，亦未給予兩造提出證據
    及充分辯論之機會，竟於判決理由七、(四)認定違約金過高，
    而判決廢棄士林地院第608號判決關於命再審被告連帶給付
    超過67萬元及其中54萬元自97年8月1日起至清償日止按日息
    萬分之5計算之利息部分，並駁回再審原告就超過上開部分
    之請求（即駁回再審原告就違約金41萬元之請求）。原確定
    判決顯然違反民法第252條、民事訴訟法第222條、第277條
    、第278條、第388條之規定，亦違反最高法院49年台上字第
    807號、79年台上字第1915號、44年度台上字第72號、47年
    度台上字第430號、43年度台上字第47號、29年滬上字第18
    號、51年度台上字第19號判例意旨，有民事訴訟法第496條
    第1項第1款適用法規顯有錯誤之再審事由。
  (二)又原確定判決理由七、(一)認定瓏山林公司就房屋買賣契約與
    丙○○就土地買賣契約係連帶不可分之關係，然於理由七、
    (四)卻以丙○○違反土地買賣契約程度較輕，其前後之認定不
    能同時並存，顯然矛盾，而酌減丙○○土地違約金至0元，
    具有民事訴訟法第496條第1項第2款判決理由與主文顯有矛
    盾之違法。
  (三)另伊僅請求再審被告負擔房地總價10％之違約金，遠低於內
    政部台（90）內中地字第0000000號公告之預售屋買賣定型
    化契約應記載及不得記載事項第24條，違約處罰賠償房地總
    價款不得低於百分之15之違約金規定，是本件違約金並無過
    高，原確定判決漏未審酌伊所提出之前揭第0000000號公告
    ，且原確定判決以丙○○違約情事較輕，酌減瓏山林公司全
    部之土地違約金41萬元，顯未斟酌伊刷卡10萬元及銀行匯款
    44萬元之受款對象皆為瓏山林公司，且瓏山林公司負責人乙
    ○○與丙○○為親兄弟關係之事實，是原確定判決亦有民事
    訴訟法第497條就影響判決之重要證物，漏未斟酌之再審事
    由。爰提起再審之訴，聲明：(一)原確定判決不利於再審原告
    部分廢棄。(二)上開廢棄部分，再審被告之上訴應予駁回。
二、再審被告則以：再審原告自始未舉證證明土地出賣人丙○○
    有何違約之事由，且違約金是否過高，應否酌減，屬法院之
    職權，原確定判決並無理由矛盾或適用法規顯有錯誤之情形
    。又原確定判決理由欄既認為土地賣方即丙○○並無違約之
    事實，而於判決主文載明廢棄並駁回再審原告對丙○○部分
    之違約金請求，其判決理由與主文並無矛盾。另再審原告所
    提匯款單僅足證明其有繳納買賣價金，並不能證明皆為瓏山
    林公司所取得，上開證物縱經斟酌，再審原告亦未能得較有
    利之裁判，與民事訴訟法第497條之規定不符等語，資為抗
    辯。求為命駁回再審原告之訴。
三、本院得心證之理由：
  (一)按民事訴訟法第496條第1項第1款所謂適用法規顯有錯誤者
    ，係指確定判決所適用之法規顯然不合於法律規定，或與司
    法院現尚有效及大法官會議之解釋，或最高法院有效之判例
    顯然違反者而言，含消極之不適用法規，顯然影響裁判者，
    但不包含漏未斟酌證據及認定事實錯誤之情形在內（司法院
    釋字第177號解釋、最高法院60年台再字第170號、63年台上
    字第880號判例參照）。經查：
  1.次按「約定之違約金額過高者，法院得減至相當之數額」，
    民法第252條定有明文。又約定之違約金苟有過高情事，法
    院即得依此規定核減至相當之數額，不待債務人之聲請。而
    核減之標準當依一般客觀事實，社會經濟狀況及當事人實際
    上所受損失為斟酌依據。查原確定判決認定兩造約定之違約
    金過高而予酌減，業於原確定判決「事實及理由」欄，七、
    (四)敘明判斷之理由：「．．被上訴人（指再審原告）固得解
    除二份契約，然丙○○就土地買賣契約並無任何違約情事，
    純因瓏山林公司遲延取得使用執照，土地買賣契約遭受連累
    而由被上訴人一併解除，故土地買賣契約違約程度顯然較輕
    ；再參以上訴人（指再審被告）應按日息萬分之五（即年息
    18.25％）計付遲延利息，已相當程度填補被上訴人所受損
    害；故違約金應酌減為已繳房屋價金即13萬元，始屬合理。
    被上訴人主張上訴人另應支付違約金41萬元部分，則非可採
    」等語（見本院卷17頁反面），顯已衡量土地及房屋買賣契
    約違約之情形、按日息萬分之五計付遲延利息，已相當程度
    填補再審原告所受之損害等情，而適用民法第252條之規定
    ，予以酌減違約金，其適用法規並無錯誤。
  2.再審原告指摘原確定判決就違約金之酌減，違反最高法院29
    年滬上字第18號、49年台上字第807號、51年度台上字第19
    號、79年台上字第1915號判例云云，查29年年滬上字第18號
    判例揭示：「民法第252條僅規定約定之違約金額過高者，
    法院得減至相當之數額，並未規定債務人之不履行債務，非
    由於故意或重大過失者，法院亦得減少違約金」，指債務人
    非由於故意或重大過失，致債務不履行者，不適用民法第
    252條之規定酌減違約金（見本院卷61頁）；49年台上字第
    807號判例指法院依職權酌減違約金至相當之數額，「惟是
    否相當仍須依一般客觀事實、社會經濟狀況及當事人所受損
    害情形，以為酌定標準，而債務已為一部履行者，亦得比照
    債權人所受利益減少其數額」；79年台上字第1915號判例指
    違約金「至於是否相當，即須依一般客觀事實，社會經濟狀
    況及當事人所受損害情形，以為斟酌之標準。且約定之違約
    金過高者，除出於債務人之自由意思，已任意給付，可認為
    債務人自願依約履行，不容其請求返還外，法院仍得依前開
    規定，核減至相當之數額」（見本院卷59頁）；51年台上字
    第19號判例指「約定之違約金是否過高，應就債務人若能如
    期履行債務時，債權人可得享受之一切利益為衡量之標準，
    而非以僅約定一日之違約金額若干為衡量之標準」（見本院
    卷62頁），原確定判決既已斟酌土地及房屋買賣契約違約之
    情形、按日息萬分之五計付遲延利息，已相當程度填補再審
    原告所受之損害等情而酌減違約金，並無違反上開判例之情
    事。
  3.又44年台上字第72號判例指「顯著事實，苟非當事人提出而
    法院得為之斟酌者，應在裁判前令當事人就其事實有辯論之
    機會，此觀民事訴訟法第278條第2項之規定自明。本件原審
    所斟酌之前開顯著事實，既非由何造當事人提出，而在裁判
    前又未曉諭當事人就此而為辯論，乃遽採為裁判之基礎，自
    難謂其裁判無法律上之瑕疵」；47年台上字第430號判例指
    「民事訴訟採不干涉主義，凡當事人所未聲明之利益，不得
    歸之於當事人，所未提出之事實及證據，亦不得斟酌之，此
    觀民事訴訟法第388條之規定自明。．．」；43年台上字第
    47巷號判例指「得心證之理由，應記明於判決，為民事訴訟
    法第222條第2項所明定，故法院依自由心證判斷事實之真偽
    時，所斟酌調查證據之結果，其內容如何，與應證事實之關
    聯如何，以及取捨之原因如何，如未記明於判決，即屬同法
    第466條第6款所謂判決不備理由」（見本院卷59頁、60頁）
    ，查再審被告於本院前揭第1147號返還買賣價金等事件審理
    時，於99年1月20日準備程序中已抗辯違約金過高等語，有
    該準備程序筆錄可參（見前揭第1147號卷59頁反面），再審
    原告除於當日期日否認有違約金過高之情事外，另於99年3
    月4日民事辯論意旨狀中，亦針對此一爭點詳細陳述，有該
    書狀可佐（見前揭第1147號卷81頁正、反面），嗣兩造於99
    年3月16日言詞辯論期日亦表明引用歷次筆錄、所提證據及
    陳述，亦有言詞辯論筆錄足憑（見前揭第1147號卷85頁正、
    反面），是再審被告已抗辯違約金過高，且兩造已針對此一
    爭點為主張及陳述，原確定判決斟酌全辯論意旨而為判決，
    於判決理由中詳述酌減之理由，業如前述，經核與前揭44年
    台上字第72號、47年台上字第430號、43年台上字第47號判
    例意旨並無違反之情形，亦未悖於民事訴訟法第222條、第
    第277條、第278條及第388條之規定，再審原告指摘原確定
    判決違反上開判例及法律，適用法規錯誤云云，殊非足取。
    至於再審原告所指之最高法院92年台上字第2747號判決（見
    本院卷5頁反面），並非判例，本無拘束原確定判決之效力
    ，再審原告指摘原確定判決違反上開判決，而適用法規錯誤
    云云，亦無可採，併予敘明。
  (二)另按民事訴訟法第496條第1項第2款所謂：判決理由與主文
    顯有顯有矛盾，係指判決依據當事人主張之事實，認定其請
    求或對造抗辯為有理由或無理由，而於主文為相反之諭示，
    且其矛盾為顯然者而言（最高法院80年台再字第130號判例
    參照）。原確定判決於事實及理由欄七、(三)准許再審原告請
    求再審被告返還54萬元，及自97年8月1日起按日息萬分之5
    計算之遲延利息，復於事實及理由欄七、(四)中將違約金酌減
    為13萬元，二者相加，即再審被告應連帶給付再審原告67萬
    元（54萬元＋13萬元），及其中54萬元自97年8月1日起至清
    償日止按日息萬分之5計算之利息，原確定判決於主文中為
    相同之諭示，另駁回再審原告之其餘請求，其判決主文與理
    由一致，並無矛盾情事。又原確定判決理由七、(一)係根據房
    屋買賣契約第26條第2項：「二、本約與同時簽訂之土地預
    定買賣契約書具有連帶及不可分關係，如有任何一方契約解
    除時，另一契約亦得同時解除」之約定，而認為瓏山林公司
    就房屋買賣契約違約時，再審原告亦可同時解除與丙○○之
    土地買賣契約等語（見本院卷16頁反面、17頁），換言之，
    土地買賣契約係因房屋買賣契約有違約之情事，而一併遭解
    除契約。嗣其於判決理由七、(四)酌減違約金時，再次敘明審
    酌「．．丙○○就土地買賣契約並無任何違約情事，純因瓏
    山林公司遲延取得使用執照，土地買賣契約遭受連累而由被
    上訴人一併解除，故土地買賣契約違約程度顯然較輕」等語
    ，二者並無矛盾之處。再審原告強指判決主文與理由矛盾，
    具民事訴訟法第496條第1項第2款之再審事由云云，於法無
    據。
  (三)再按依第466條不得上訴於第三審法院之事件，除前條規定
    外，其經第二審確定之判決，如就足影響於判決之重要證物
    ，漏未斟酌，或當事人有正當理由不到場，法院為一造辯論
    判決者，亦得提起再審之訴，民事訴訟法第497條定有明文
    。所謂就足以影響於判決之重要證物漏未斟酌之情形，係指
    第二審言詞辯論終結前，已經存在並已為聲明之證物，而第
    二審並未認為不必要而仍忽略證據聲明未為調查，或已為調
    查而未就其調查之結果予以判斷，且以該證物足以動搖原確
    定判決之基礎者為限。再審原告主張就內政部前揭第000000
    0號公告之預售屋買賣定型化契約、匯款委託書（見本院卷1
    9頁至20頁），屬原確定判決漏未斟酌之證物云云，然原確
    定判決已於原確定判決理由七之(四)說明酌減違約金之理由及
    依據，業如前述，上開第0000000號公告之預售屋買賣定型
    化契約應記載及不得記載事項（見本院卷20頁），並無拘束
    法院之效力，換言之，法院適用民法第252條之規定而酌減
    違約定時，並不受上開公告之拘束，再審原告認法院應受上
    開公告之拘束云云，已非可取。再則原確定判決理由九，已
    敘明「兩造其餘主張、陳述及所提證據，經審酌後，認均與
    本件結論無礙，不再一一論列，併予敘明」（見本院卷18頁
    ），故上開證物均經原確定判決審酌後，認為對其判決之結
    果不生影響，而無庸逐一敘明不採認之理由，並非未加以審
    酌，再審原告指摘原確定判決未加審酌上開證物云云，亦非
    可採。
四、從而，再審原告主張原確定判決具民事訴訟法第496條第1項
    第1款、第2款及同法第497條之再審事由，提起本件再審之
    訴，請求廢棄本院98年度上易字第1147號確定判決對再審原
    告不利之部分，並駁回再審被告之上訴云云，為無理由，不
    應准許。
五、本件事證已臻明確，兩造其餘之攻擊、防禦方法及提出之證
    據資料，均經本院審酌後，認對判決之結果不生影響，爰無
    庸逐一論述，併此敘明。
六、據上論結，本件再審之訴為無理由，依民事訴訟法第78條，
    判決如主文。
中    華    民    國    99    年    7     月    13    日
                  民事第十六庭
                      審判長法  官  王聖惠
                            法  官  謝碧莉
                            法  官  呂淑玲
正本係照原本作成。
不得上訴。
中    華    民    國    99    年    7     月    13    日
                            書記官  明祖全

司法院資訊處製作；財團法人民間司法改革基金會備份。
